---
title: "Mortalidade infantil em Portugal Continental 2015–2024"
subtitle: "Pipeline exploratório e Bayesiano espaço-temporal"
short-title: "Evolução espaço-temporal"
author:
  - name: Manuel Ribeiro
    affiliation: CERENA, Instituto Superior Técnico, Universidade de Lisboa
    orcid: 0000-0002-7890-7708
    email: manuel.ribeiro@tecnico.ulisboa.pt
  - name: Direção de Serviços de Informação e Análise
    affiliation: Direção Geral de Saúde
date: |
  01/Jun/2026
lang: pt
format:
  html:
    toc: true
    toc-depth: 4
    toc-location: right
    toc-title: "Conteúdos"
    page-layout: article
    number-sections: true
    number-depth: 4
    code-fold: true
    code-summary: "Mostrar código"
    code-tools: true
    theme:
      light: flatly
      dark: darkly
    fig-width: 8
    fig-height: 6
    fig-dpi: 300
    embed-resources: true
    smooth-scroll: true
execute:
  echo: false
  warning: false
  message: false
  cache: true
  freeze: auto
knitr:
  opts_chunk:
    fig.align: 'center'
    out.width: '100%'
editor: visual
---

```{=html}
<style>
  .main-container { max-width: 80%; margin: auto }
</style>
```

```{r setup, include=FALSE}
knitr::opts_chunk$set(
  echo = FALSE, include = TRUE,
  warning = FALSE, message = FALSE,
  fig.align = "center", fig.retina = 3,
  fig.width = 7, fig.height = (7 * 0.618),
  out.width = "100%"
)
options(digits = 3, width = 120,
        dplyr.summarise.inform = FALSE,
        knitr.kable.NA = "")
```

```{r livrarias, cache=FALSE}
library(sf)
library(dplyr)
library(tidyr)
library(reshape2)
library(ggplot2)
library(ggrepel)
library(gghighlight)
library(cowplot)
library(leaflet)
library(knitr)
library(kableExtra)

library(spdep)       # poly2nb, EBest, Moran, LISA
library(SpatialEpi)  # kulldorff
library(INLA)        # BYM2
library(gstat)       # variograma temporal
library(cluster)     # silhouette
library(factoextra)  # fviz_eig, fviz_pca_*

source("f_tabelas.R")
```

## Dados {#sec-dados}

### GIS e vizinhança {#sec-dados-gis}

```{r dados-gis, cache=FALSE}
# shapefile com 278 polígonos ÚNICOS — nunca usar o objecto long
pt_gis <- st_read("../gis/cc_caop2013_pop19.shp", quiet = TRUE)[, c("oid_", "nome_cc")]
pt_gis <- pt_gis[order(pt_gis$nome_cc), ]
pk <- pt_gis$nome_cc  # nomes dos 278 concelhos ordenados

# Vizinhança construída sobre os 278 polígonos únicos  [BUG FIX (a)]
nb_pt <- poly2nb(pt_gis, queen = TRUE)
nb2INLA("map_pt.adj", nb_pt)
g_pt <- inla.read.graph(filename = "map_pt.adj")

# Pesos espaciais para Moran / LISA
lw_pt <- nb2listw(nb_pt, style = "W", zero.policy = TRUE)
```

### Óbitos e nados-vivos {#sec-dados-tmi}

```{r dados-tmi, cache=FALSE}
casos <- read.table("./docs/casos.txt", sep = "\t", header = TRUE,
                    encoding = "latin1")
casos <- casos %>% filter(Nomes_cc %in% pk)
names(casos) <- c("cc", 2015:2024)

pop <- read.table("./docs/pop.txt", sep = "\t", header = TRUE,
                  encoding = "latin1")
pop <- pop %>% filter(Nomes_cc %in% pk)
names(pop) <- c("cc", 2015:2024)

casos_melt <- melt(casos, id.vars = "cc", variable.name = "ano", value.name = "y")
pop_melt   <- melt(pop,   id.vars = "cc", variable.name = "ano", value.name = "pop")

d <- left_join(casos_melt, pop_melt, by = c("cc", "ano"))
d$ano <- as.integer(as.character(d$ano))
d$y   <- as.integer(d$y)
d$pop <- as.integer(d$pop)

# d tem 4 colunas: cc, ano, y, pop 

```

### EDI 2011 {#sec-dados-edi}

```{r dados-edi, cache=FALSE}
edi <- read.table("./docs/edi_2011.csv", sep = ";", dec = ",",
                  header = TRUE, encoding = "latin1")
edi$EDI_QUINTILE <- factor(edi$EDI_QUINTILE)

d <- inner_join(d,
                edi[, c("GEO_COD_DSG", "EDI_SCORE", "EDI_QUINTILE")],
                by = c("cc" = "GEO_COD_DSG"))
d <- d[order(d$cc, d$ano), ]
# agora d tem 6 colunas: cc, ano, y, pop, EDI_Score, EDI_Quintile
```

## Qualidade dos dados {#sec-qd}

### Zeros estruturais {#sec-qd-zeros}

Número de concelhos com 0 óbitos ($y=0$), por ano:

```{r qd-zeros}
zero_tab <- d %>%
  mutate(zero = y == 0L) %>%
  group_by(ano) %>%
  summarise(n_zeros = sum(zero),
            pct_zeros = round(100 * mean(zero), 1),
            .groups = "drop")

zero_tab %>%
  kable(format = "html",
        col.names = c("Ano", "N.º concelhos c/ zero óbitos", "% concelhos")) %>%
  kable_styling(bootstrap_options = c("striped", "hover", "condensed"),
                full_width = FALSE, font_size = 12)
```

Proporção de concelhos com 0 óbitos ($y=0$), por ano:

```{r qd-zeros-plot, out.width="55%"}
ggplot(d, aes(x = factor(ano), fill = y == 0)) +
  geom_bar(position = "fill") +
  scale_fill_manual(values = c("FALSE" = "#2166AC", "TRUE" = "#D6604D"),
                    labels = c("y > 0", "y = 0")) +
  scale_y_continuous(labels = scales::percent) +
  labs(x = "Ano", y = "Proporção de concelhos", fill = NULL) +
  theme_minimal()
```

### Instabilidade por E pequeno {#sec-qd-estab}

Concelhos com E_ref < 1 têm taxas brutas muito instáveis; o suavizamento bayesiano é especialmente importante nesses casos.

```{r qd-estab}
# calculado após E_ref (ver secção seguinte); referenciado aqui para contexto
# a tabela é produzida após o bloco de cálculo de E
```

### Estratificação urbano/rural {#sec-qd-urban}

```{r qd-urban}
# Classificação por tercil de nados-vivos médios anuais por concelho
pop_terciis <- d %>%
  group_by(cc) %>%
  summarise(pop_mean = mean(pop, na.rm = TRUE), .groups = "drop") %>%
  mutate(urban_class = cut(
    pop_mean,
    breaks = quantile(pop_mean, c(0, 1/3, 2/3, 1), na.rm = TRUE),
    labels = c("Rural", "Intermédio", "Urbano"),
    include.lowest = TRUE
  ))

d <- left_join(d, pop_terciis[, c("cc", "urban_class")], by = "cc")

d <- d %>%
  select(-any_of("urban_class")) %>%
  left_join(pop_terciis[, c("cc", "urban_class")], by = "cc")

d %>%
  group_by(urban_class) %>%
  summarise(n_concelhos = n_distinct(cc),
            pop_mediana  = round(median(pop), 0),
            y_total      = sum(y),
            .groups = "drop") %>%
  kable(format = "html",
        col.names = c("Classe", "N.º concelhos", "Nados-vivos (mediana)", "Óbitos totais")) %>%
  kable_styling(bootstrap_options = c("striped", "hover", "condensed"),
                full_width = FALSE, font_size = 12)
```

## Valores esperados {#sec-E}

Os valores esperados são calculados pela **fórmula directa** $E_{ij} = r_{\text{ref}} \times n_{ij}$, nunca via `SpatialEpi::expected()`. São calculadas duas referências:

- **E_ref**: taxa do período 2015–2019 aplicada a todos os anos;
- **E_full**: taxa do período 2015–2024 aplicada a todos os anos.

```{r e-calculo, cache=FALSE}
# --- E_ref: taxa de referência 2015-2019  [BUG FIX (b)] ---
ref_anos    <- 2015:2019
r_ref       <- sum(d$y[d$ano %in% ref_anos]) / sum(d$pop[d$ano %in% ref_anos])
d$E_ref     <- r_ref * d$pop

# --- E_full: taxa de referência 2015-2024 ---
r_full      <- sum(d$y) / sum(d$pop)
d$E_full    <- r_full * d$pop

# --- E_recent: taxa de referência 2020-2024 ---
recent_anos <- 2020:2024
r_recent    <- sum(d$y[d$ano %in% recent_anos]) / sum(d$pop[d$ano %in% recent_anos])
d$E_recent  <- r_recent * d$pop

# TMI (por 1000 nados-vivos)
d$tmi <- round(1000 * d$y / d$pop, 2)

cat(sprintf("r_ref    (2015–2019) = %.6f  (%.2f por 1000)\n", r_ref,    r_ref    * 1000))
cat(sprintf("r_full   (2015–2024) = %.6f  (%.2f por 1000)\n", r_full,   r_full   * 1000))
cat(sprintf("r_recent (2020–2024) = %.6f  (%.2f por 1000)\n", r_recent, r_recent * 1000))
```

```{r qd-estab2}
# Concelhos com E_ref < 1 (instáveis)
instav <- d %>%
  group_by(cc) %>%
  summarise(E_ref_min = min(E_ref), E_ref_mean = mean(E_ref), .groups = "drop") %>%
  filter(E_ref_min < 1) %>%
  arrange(E_ref_mean)

cat(sprintf("%d concelhos com E_ref < 1 em pelo menos um ano\n", nrow(instav)))
instav %>%
  head(15) %>%
  mutate(across(where(is.numeric), ~round(.x, 3))) %>%
  kable(format = "html",
        col.names = c("Concelho", "E_ref mínimo", "E_ref médio")) %>%
  kable_styling(bootstrap_options = c("striped","hover","condensed"),
                full_width = FALSE, font_size = 12)
```

### Comparação das três referências

```{r e-comparacao, out.width="60%"}
d_obs <- d %>%
  group_by(ano) %>%
  summarise(y_total = sum(y), .groups = "drop")

d_comp <- d %>%
  group_by(ano) %>%
  summarise(
    `E_ref (2015–2019)`    = sum(E_ref),
    `E_full (2015–2024)`   = sum(E_full),
    `E_recent (2020–2024)` = sum(E_recent),
    .groups = "drop"
  ) %>%
  pivot_longer(-ano, names_to = "ref", values_to = "E")

ggplot(d_comp, aes(x = factor(ano), y = E, color = ref, group = ref)) +
  geom_line(linewidth = 0.9) +
  geom_point(size = 2.5) +
  geom_point(data = d_obs, aes(x = factor(ano), y = y_total),
             inherit.aes = FALSE, color = "black", shape = 4, size = 3) +
  scale_color_manual(
    values = c("E_ref (2015–2019)"    = "#2166AC",
               "E_full (2015–2024)"   = "#D6604D",
               "E_recent (2020–2024)" = "#4DAC26"),
    name = NULL
  ) +
  labs(x = "Ano", y = "Óbitos esperados (total)",
       caption = "× = óbitos observados") +
  theme_minimal() +
  theme(legend.position = "bottom")
```

## SIR bruto e Bayes Empírico {#sec-sir}

### SIR bruto {#sec-sir-bruto}

```{r sir-bruto}
d$SIR_ref  <- d$y / d$E_ref
d$SIR_full <- d$y / d$E_full
```

### SIR de Bayes Empírico (global) {#sec-sir-eb}

Implementação directa do estimador de Bayes empírico global (Marshall 1991; Clayton & Kaldor 1987), equivalente a `spdep::EBest()` mas independente da versão instalada do pacote. O estimador contrai o SIR bruto de cada concelho para a taxa média nacional, com peso proporcional ao tamanho da população: $\hat{\theta}_i = w_i\,\bar{\theta} + (1-w_i)\,(y_i/E_i)$, onde $w_i = \bigl[1 + E_i\,A/\bar{\theta}\bigr]^{-1}$ e $A$ é a variância entre-concelhos estimada pelo método dos momentos.

```{r sir-eb, cache=TRUE}
# Estimador global de Bayes Empírico (Poisson-Gamma, Marshall 1991)
eb_sir_global <- function(y, E) {
  E   <- pmax(E, 1e-9)
  mu  <- sum(y) / sum(E)
  raw <- y / E
  num <- sum((raw - mu)^2) - mu * sum(1 / E)
  den <- sum(E) - sum(E^2) / sum(E)
  A   <- if (is.finite(num / den)) max(num / den, 0) else 0
  w   <- 1 / (1 + E * A / mu)
  w * mu + (1 - w) * raw
}

# Calcula SIR_EB directamente em d por group_modify — sem join, sem duplicação
# (idempotente: seguro com cache parcial ou re-execuções)
d <- d %>%
  arrange(cc, ano) %>%
  group_by(ano) %>%
  group_modify(~ {
    .x$SIR_EB_ref  <- eb_sir_global(.x$y, .x$E_ref)
    .x$SIR_EB_full <- eb_sir_global(.x$y, .x$E_full)
    .x
  }) %>%
  ungroup()

# Matriz SIR_EB 278×10 — input para PCA e clustering
sir_eb_mat <- d %>%
  arrange(cc, ano) %>%
  select(cc, ano, SIR_EB_ref) %>%
  pivot_wider(names_from = ano, values_from = SIR_EB_ref) %>%
  tibble::column_to_rownames("cc") %>%
  as.matrix()

stopifnot(nrow(sir_eb_mat) == 278L, ncol(sir_eb_mat) == 10L)
```

```{r sir-eb-plot, out.width="60%"}
d %>%
  group_by(ano) %>%
  summarise(SIR_EB_mediana = median(SIR_EB_ref, na.rm = TRUE),
            SIR_EB_q25 = quantile(SIR_EB_ref, 0.25, na.rm = TRUE),
            SIR_EB_q75 = quantile(SIR_EB_ref, 0.75, na.rm = TRUE),
            .groups = "drop") %>%
  ggplot(aes(x = ano, y = SIR_EB_mediana)) +
  geom_ribbon(aes(ymin = SIR_EB_q25, ymax = SIR_EB_q75), alpha = 0.2) +
  geom_line(linewidth = 0.9, color = "#2166AC") +
  geom_point(size = 3, color = "#2166AC") +
  geom_hline(yintercept = 1, linetype = 2, color = "grey50") +
  scale_x_continuous(breaks = 2015:2024) +
  labs(x = "Ano", y = "SIR_EB (mediana ± IIQ)", title = "Evolução do SIR_EB nacional") +
  theme_minimal()
```

## Descritiva espaço-temporal {#sec-descritiva}

### Série temporal nacional {#sec-ts-nacional}

```{r ts-nacional}
ts_nac <- d %>%
  group_by(ano) %>%
  summarise(
    TMI   = 1000 * sum(y) / sum(pop),
    E_ref_tot = sum(E_ref),
    .groups = "drop"
  )

ts_nac %>%
  mutate(TMI = round(TMI, 2)) %>%
  pivot_wider(names_from = ano, values_from = TMI, id_cols = NULL) %>%
  kable(format = "html") %>%
  kable_styling(bootstrap_options = c("striped","hover","condensed"),
                full_width = FALSE, font_size = 12)
```

```{r ts-nacional-plot, out.width="55%"}
ggplot(ts_nac, aes(x = ano, y = TMI)) +
  geom_line(colour = "darkgrey", linewidth = 1) +
  geom_point(size = 4, colour = "darkred") +
  scale_x_continuous(breaks = 2015:2024) +
  labs(x = "Ano", y = "TMI (por 1000 nados-vivos)") +
  theme_minimal()
```

```{r ts-concelhos, out.width="55%"}
ggplot(d, aes(x = ano, y = tmi, group = cc, color = cc)) +
  geom_line(alpha = 0.4) +
  gghighlight(cc %in% c("Lisboa", "Mora", "Fornos de Algodres",
                         "Castanheira de Pêra", "Porto"),
              unhighlighted_params = list(colour = "grey80", alpha = 0.3)) +
  scale_x_continuous(breaks = 2015:2024) +
  labs(y = "TMI", x = "Ano") +
  theme_minimal() +
  theme(legend.position = "bottom")
```

### Estratificação por quintil EDI {#sec-ts-edi}

```{r ts-edi}
d %>%
  group_by(EDI_QUINTILE, ano) %>%
  summarise(TMI = mean(tmi, na.rm = TRUE), .groups = "drop") %>%
  pivot_wider(names_from = ano, values_from = TMI) %>%
  mutate(across(where(is.numeric), ~sprintf("%.2f", .x))) %>%
  kable(format = "html",
        col.names = c("Quintil EDI", 2015:2024)) %>%
  kable_styling(bootstrap_options = c("striped","hover","condensed"),
                full_width = FALSE, font_size = 12)
```

```{r ts-edi-plot, out.width="65%"}
d %>%
  group_by(EDI_QUINTILE, ano) %>%
  summarise(TMI = mean(tmi, na.rm = TRUE), .groups = "drop") %>%
  ggplot(aes(x = ano, y = TMI, color = EDI_QUINTILE, group = EDI_QUINTILE)) +
  geom_line(linewidth = 0.9) +
  geom_point(size = 2.5) +
  scale_x_continuous(breaks = 2015:2024) +
  scale_color_viridis_d(option = "magma", direction = -1) +
  labs(x = "Ano", y = "TMI média", color = "Quintil\nEDI") +
  theme_minimal()
```

### Moran I global por ano (sobre SIR_EB) {#sec-moran}

```{r moran-global, cache=TRUE}
# Função auxiliar: extrai SIR_EB alinhado com a ordem de pt_gis
# e substitui NA/NaN/Inf pela mediana do ano (concelhos sem população)
align_with_ptgis <- function(dyr, col) {
  idx <- match(pt_gis$nome_cc, dyr$cc)  # match por nome, ordem de pt_gis
  x   <- dyr[[col]][idx]
  bad <- !is.finite(x)
  if (any(bad)) x[bad] <- median(x, na.rm = TRUE)
  x
}

moran_res <- lapply(2015:2024, function(yr) {
  dyr <- d[d$ano == yr, ]
  x   <- align_with_ptgis(dyr, "SIR_EB_ref")
  mt  <- moran.test(x, lw_pt, zero.policy = TRUE)
  data.frame(
    ano     = yr,
    I       = unname(mt$estimate["Moran I statistic"]),
    p_value = mt$p.value
  )
})
moran_df <- do.call(rbind, moran_res)

moran_df %>%
  mutate(
    I       = round(I, 4),
    p_value = formatC(p_value, format = "e", digits = 2),
    sig     = ifelse(as.numeric(p_value) < 0.05, "*", "")
  ) %>%
  kable(format = "html",
        col.names = c("Ano", "I de Moran", "p-valor", "")) %>%
  kable_styling(bootstrap_options = c("striped","hover","condensed"),
                full_width = FALSE, font_size = 12)
```

```{r moran-plot, out.width="55%"}
ggplot(moran_df, aes(x = ano, y = I)) +
  geom_col(fill = "#2166AC", width = 0.6) +
  geom_hline(yintercept = 0, linetype = 2) +
  scale_x_continuous(breaks = 2015:2024) +
  labs(x = "Ano", y = "I de Moran (SIR_EB)") +
  theme_minimal()
```

### LISA — I de Moran local por ano {#sec-lisa}

```{r lisa-calc, cache=TRUE}
lisa_list <- lapply(2015:2024, function(yr) {
  dyr <- d[d$ano == yr, ]
  x   <- align_with_ptgis(dyr, "SIR_EB_ref")  # alinhado com pt_gis, sem NA
  lm  <- localmoran(x, lw_pt, zero.policy = TRUE)
  data.frame(
    nome_cc = pt_gis$nome_cc,
    ano     = yr,
    Ii      = lm[, "Ii"],
    p_local = lm[, "Pr(z != E(Ii))"],
    x_std   = as.numeric(scale(x))
  )
})
lisa_df <- do.call(rbind, lisa_list)

# Classificação LISA
lisa_df <- lisa_df %>%
  mutate(
    lag_std = NA_real_,
    tipo = case_when(
      p_local >= 0.05             ~ "n.s.",
      x_std > 0  & Ii > 0        ~ "HH",
      x_std < 0  & Ii > 0        ~ "LL",
      x_std > 0  & Ii < 0        ~ "HL",
      x_std < 0  & Ii < 0        ~ "LH",
      TRUE                        ~ "n.s."
    )
  )

lisa_gis <- left_join(pt_gis, lisa_df, by = "nome_cc")
```

```{r lisa-mapa, fig.height=10, out.width="100%"}
anos_sel <- c(2015, 2018, 2021, 2024)
ggplot(lisa_gis %>% filter(ano %in% anos_sel)) +
  geom_sf(aes(fill = tipo), color = "grey70", linewidth = 0.1) +
  facet_wrap(~ano, ncol = 2) +
  scale_fill_manual(
    values = c("HH" = "#B2182B", "LL" = "#2166AC",
               "HL" = "#F4A582", "LH" = "#92C5DE", "n.s." = "grey90"),
    name = "LISA"
  ) +
  theme_bw() +
  theme(axis.text = element_blank(), axis.ticks = element_blank()) +
  labs(title = "LISA do SIR_EB por ano (anos seleccionados)")
```

## Análise do período 2020–2024 {#sec-periodo2024}

São usadas duas perspectivas complementares:

- **SIR vs E_ref** (taxa 2015–2019): quantifica o afastamento face à linha de base pré-pandémica — valores > 1 no período 2020–2024 indicam excesso de risco.
- **SIR vs E_recent** (taxa 2020–2024): normaliza pela taxa interna do período recente — revela a heterogeneidade espacial *dentro* de 2020–2024, independentemente do nível médio face a 2015–2019.

### Dados agregados por período {#sec-periodo2024-dados}

```{r periodo-dados}
d <- d %>%
  mutate(periodo = ifelse(ano <= 2019, "2015-2019", "2020-2024"))

# Agregação por concelho e período — três denominadores
d_per <- d %>%
  group_by(cc, periodo, EDI_QUINTILE, urban_class) %>%
  summarise(
    y_per       = sum(y),
    pop_per     = sum(pop),
    E_ref_per   = sum(E_ref),     # denominador: taxa 2015-2019
    E_recent_per = sum(E_recent), # denominador: taxa 2020-2024
    .groups = "drop"
  ) %>%
  mutate(
    SIR_ref    = y_per / E_ref_per,     # excesso vs. linha de base
    SIR_recent = ifelse(                 # heterogeneidade interna 2020-2024
      periodo == "2020-2024",
      y_per / E_recent_per,
      NA_real_
    ),
    TMI_per = 1000 * y_per / pop_per
  )

# Formato largo para mapa comparativo
d_per_wide <- d_per %>%
  select(cc, periodo, SIR_ref, TMI_per) %>%
  pivot_wider(names_from = periodo,
              values_from = c(SIR_ref, TMI_per),
              names_sep   = "_") %>%
  rename_with(~gsub("-", "_", .x))

d_per_gis <- left_join(pt_gis, d_per_wide, by = c("nome_cc" = "cc"))
```

### TMI por período e quintil EDI {#sec-periodo2024-edi}

```{r periodo-edi}
d %>%
  group_by(periodo, EDI_QUINTILE) %>%
  summarise(TMI = round(1000 * sum(y) / sum(pop), 2),
            .groups = "drop") %>%
  pivot_wider(names_from = periodo, values_from = TMI) %>%
  mutate(variacao = round(`2020-2024` - `2015-2019`, 2)) %>%
  kable(format = "html",
        col.names = c("Quintil EDI", "2015–2019", "2020–2024", "Δ TMI")) %>%
  kable_styling(bootstrap_options = c("striped", "hover", "condensed"),
                full_width = FALSE, font_size = 12)
```

```{r periodo-edi-plot, out.width="60%"}
d %>%
  group_by(periodo, EDI_QUINTILE, ano) %>%
  summarise(TMI = 1000 * sum(y) / sum(pop), .groups = "drop") %>%
  ggplot(aes(x = ano, y = TMI, color = EDI_QUINTILE, group = EDI_QUINTILE)) +
  geom_line(linewidth = 0.8) +
  geom_point(size = 2) +
  geom_vline(xintercept = 2019.5, linetype = "dashed", color = "grey40") +
  annotate("text", x = 2017, y = Inf, label = "2015–2019", vjust = 1.5,
           size = 3, color = "grey40") +
  annotate("text", x = 2022, y = Inf, label = "2020–2024", vjust = 1.5,
           size = 3, color = "grey40") +
  scale_x_continuous(breaks = 2015:2024) +
  scale_color_viridis_d(option = "magma", direction = -1, name = "Quintil EDI") +
  labs(x = "Ano", y = "TMI (por 1000 nados-vivos)") +
  theme_minimal()
```

### Mapa comparativo SIR vs E_ref por período {#sec-periodo2024-mapa}

SIR calculado com **E_ref** (taxa 2015–2019) como denominador comum nos dois períodos.

```{r periodo-mapa, fig.height=4, out.width="100%"}
d_per_long <- d_per %>%
  left_join(pt_gis, by = c("cc" = "nome_cc")) %>%
  st_as_sf()

ggplot(d_per_long) +
  geom_sf(aes(fill = SIR_ref), color = "grey70", linewidth = 0.05) +
  facet_wrap(~periodo, ncol = 2) +
  scale_fill_gradient2(midpoint = 1, low = "#2166AC", mid = "white",
                       high = "#B2182B", name = "SIR") +
  theme_bw() +
  theme(axis.text = element_blank(), axis.ticks = element_blank()) +
  labs(title = "SIR por período (denominador: taxa E_ref 2015–2019)")
```

### Mapa SIR interno 2020–2024 (vs E_recent) {#sec-periodo2024-mapa-recent}

SIR calculado com **E_recent** (taxa 2020–2024) como denominador — mostra a heterogeneidade espacial *dentro* do período recente, independentemente do nível médio face a 2015–2019.

```{r periodo-mapa-recent, out.width="60%"}
d_per %>%
  filter(periodo == "2020-2024") %>%
  left_join(pt_gis, by = c("cc" = "nome_cc")) %>%
  st_as_sf() %>%
  ggplot() +
  geom_sf(aes(fill = SIR_recent), color = "grey70", linewidth = 0.1) +
  scale_fill_gradient2(midpoint = 1, low = "#2166AC", mid = "white",
                       high = "#B2182B", name = "SIR\n(E_recent)") +
  theme_bw() +
  theme(axis.text = element_blank(), axis.ticks = element_blank()) +
  labs(title = "SIR 2020–2024 vs taxa interna do período (E_recent)")
```

### Variação do SIR entre períodos {#sec-periodo2024-variacao}

Diferença ΔSIR = SIR(2020–2024) − SIR(2015–2019), ambos calculados com **E_ref**. Valores positivos indicam aumento do risco relativo face à linha de base pré-pandémica.

```{r periodo-variacao-mapa, out.width="60%"}
d_per_gis <- d_per_gis %>%
  mutate(delta_SIR = `SIR_ref_2020_2024` - `SIR_ref_2015_2019`)

ggplot(d_per_gis) +
  geom_sf(aes(fill = delta_SIR), color = "grey70", linewidth = 0.1) +
  scale_fill_gradient2(midpoint = 0, low = "#2166AC", mid = "white",
                       high = "#B2182B", name = "ΔSIR") +
  theme_bw() +
  theme(axis.text = element_blank(), axis.ticks = element_blank()) +
  labs(title = "ΔSIR = SIR(2020–2024) − SIR(2015–2019)  [base: E_ref]")
```

```{r periodo-variacao-top}
d_per_gis %>%
  st_drop_geometry() %>%
  arrange(desc(delta_SIR)) %>%
  select(nome_cc, `SIR_ref_2015_2019`, `SIR_ref_2020_2024`, delta_SIR) %>%
  head(15) %>%
  mutate(across(where(is.numeric), ~round(.x, 3))) %>%
  kable(format = "html",
        col.names = c("Concelho", "SIR 2015–2019", "SIR 2020–2024", "ΔSIR")) %>%
  kable_styling(bootstrap_options = c("striped", "hover", "condensed"),
                full_width = FALSE, font_size = 12)
```

### Autocorrelação espacial por período {#sec-periodo2024-moran}

```{r periodo-moran, cache=TRUE}
# Alinha com pt_gis pelo nome — SIR_ref para ambos os períodos
align_per <- function(periodo_str, col) {
  dyr <- d_per[d_per$periodo == periodo_str, ]
  x   <- dyr[[col]][match(pt_gis$nome_cc, dyr$cc)]
  x[!is.finite(x)] <- median(x, na.rm = TRUE)
  x
}

x_ref_15 <- align_per("2015-2019", "SIR_ref")
x_ref_20 <- align_per("2020-2024", "SIR_ref")
x_rec_20 <- align_per("2020-2024", "SIR_recent")

mt_15 <- moran.test(x_ref_15, lw_pt, zero.policy = TRUE)
mt_20 <- moran.test(x_ref_20, lw_pt, zero.policy = TRUE)
mt_rc <- moran.test(x_rec_20, lw_pt, zero.policy = TRUE)

data.frame(
  Período      = c("2015–2019 (vs E_ref)", "2020–2024 (vs E_ref)",
                   "2020–2024 (vs E_recent)"),
  I_Moran      = round(c(mt_15$estimate["Moran I statistic"],
                         mt_20$estimate["Moran I statistic"],
                         mt_rc$estimate["Moran I statistic"]), 4),
  p_valor      = formatC(c(mt_15$p.value, mt_20$p.value, mt_rc$p.value),
                         format = "e", digits = 2)
) %>%
  kable(format = "html") %>%
  kable_styling(bootstrap_options = c("striped", "hover", "condensed"),
                full_width = FALSE, font_size = 12)
```

### LISA agregado 2020–2024 {#sec-periodo2024-lisa}

```{r periodo-lisa, cache=TRUE}
# x_rec_20 já calculado no chunk periodo-moran (SIR_recent 2020-2024)
lm_rec  <- localmoran(x_rec_20, lw_pt, zero.policy = TRUE)
lisa_rec <- data.frame(
  nome_cc = pt_gis$nome_cc,
  Ii      = lm_rec[, "Ii"],
  p_local = lm_rec[, "Pr(z != E(Ii))"],
  x_std   = as.numeric(scale(x_rec_20))
) %>%
  mutate(tipo = case_when(
    p_local >= 0.05           ~ "n.s.",
    x_std > 0 & Ii > 0       ~ "HH",
    x_std < 0 & Ii > 0       ~ "LL",
    x_std > 0 & Ii < 0       ~ "HL",
    x_std < 0 & Ii < 0       ~ "LH",
    TRUE                      ~ "n.s."
  ))

left_join(pt_gis, lisa_rec, by = "nome_cc") %>%
  ggplot() +
  geom_sf(aes(fill = tipo), color = "grey70", linewidth = 0.1) +
  scale_fill_manual(
    values = c("HH" = "#B2182B", "LL" = "#2166AC",
               "HL" = "#F4A582", "LH" = "#92C5DE", "n.s." = "grey90"),
    name = "LISA"
  ) +
  theme_bw() +
  theme(axis.text = element_blank(), axis.ticks = element_blank()) +
  labs(title = "LISA do SIR agregado 2020–2024")
```

## Análise de componentes principais (PCA) {#sec-pca}

PCA aplicada à matriz SIR_EB de dimensão 278×10 (concelhos × anos), centrada e escalada.

```{r pca-compute, cache=TRUE}
pca_res <- prcomp(sir_eb_mat, center = TRUE, scale. = TRUE)

# EDI para anotação
edi_vec <- edi$EDI_QUINTILE[match(rownames(sir_eb_mat), edi$GEO_COD_DSG)]
edi_score_vec <- edi$EDI_SCORE[match(rownames(sir_eb_mat), edi$GEO_COD_DSG)]
```

### Scree plot {#sec-pca-scree}

```{r pca-scree, out.width="55%"}
fviz_eig(pca_res, addlabels = TRUE, ncp = 10,
         barfill = "#2166AC", barcolor = "white") +
  labs(title = "Variância explicada por PC") +
  theme_minimal()
```

### Biplot (colorido por quintil EDI) {#sec-pca-biplot}

```{r pca-biplot, out.width="75%"}
scores_df <- as.data.frame(pca_res$x[, 1:2])
scores_df$cc        <- rownames(sir_eb_mat)
scores_df$EDI_Q     <- edi_vec
scores_df$EDI_score <- edi_score_vec

var_pct <- round(100 * pca_res$sdev^2 / sum(pca_res$sdev^2), 1)

# Loadings (arrows)
load_df <- as.data.frame(pca_res$rotation[, 1:2])
load_df$ano <- rownames(load_df)
sc <- max(abs(scores_df[, 1:2])) / max(abs(load_df[, 1:2])) * 0.7

ggplot(scores_df, aes(PC1, PC2, color = EDI_Q)) +
  geom_point(size = 2, alpha = 0.8) +
  geom_segment(data = load_df,
               aes(x = 0, y = 0, xend = PC1 * sc, yend = PC2 * sc),
               inherit.aes = FALSE,
               arrow = arrow(length = unit(0.25, "cm")),
               color = "grey30") +
  geom_text(data = load_df,
            aes(x = PC1 * sc * 1.08, y = PC2 * sc * 1.08, label = ano),
            inherit.aes = FALSE, size = 3, color = "grey20") +
  scale_color_viridis_d(option = "magma", direction = -1, name = "Quintil EDI") +
  labs(
    x = sprintf("PC1 (%.1f%%)", var_pct[1]),
    y = sprintf("PC2 (%.1f%%)", var_pct[2]),
    title = "Biplot PCA — SIR_EB por concelho e ano"
  ) +
  theme_minimal()
```

### Scores PC1 e PC2 mapeados {#sec-pca-mapas}

```{r pca-mapas, fig.height=4, out.width="100%"}
scores_gis <- left_join(pt_gis, scores_df[, c("cc","PC1","PC2")],
                        by = c("nome_cc" = "cc"))

p1 <- ggplot(scores_gis) +
  geom_sf(aes(fill = PC1), color = "grey70", linewidth = 0.1) +
  scale_fill_gradient2(low = "#2166AC", mid = "white", high = "#B2182B",
                       midpoint = 0, name = "PC1") +
  theme_bw() +
  theme(axis.text = element_blank(), axis.ticks = element_blank()) +
  labs(title = "Score PC1")

p2 <- ggplot(scores_gis) +
  geom_sf(aes(fill = PC2), color = "grey70", linewidth = 0.1) +
  scale_fill_gradient2(low = "#2166AC", mid = "white", high = "#B2182B",
                       midpoint = 0, name = "PC2") +
  theme_bw() +
  theme(axis.text = element_blank(), axis.ticks = element_blank()) +
  labs(title = "Score PC2")

plot_grid(p1, p2, ncol = 2)
```

## Clustering hierárquico Ward.D2 {#sec-cluster}

### Variograma temporal exponencial {#sec-cluster-variograma}

```{r cluster-variograma, cache=TRUE}
t_lags     <- 1:9
gamma_emp  <- sapply(t_lags, function(h) {
  diffs <- sir_eb_mat[, (1 + h):10] - sir_eb_mat[, 1:(10 - h)]
  mean(diffs^2, na.rm = TRUE) / 2
})

vgm_df <- data.frame(h = t_lags, gamma = gamma_emp)

vgm_fit <- tryCatch(
  nls(
    gamma ~ nugget + psill * (1 - exp(-h / a)),
    data    = vgm_df,
    start   = list(nugget = min(gamma_emp) * 0.3,
                   psill  = max(gamma_emp) * 0.8,
                   a      = 3),
    lower   = c(nugget = 0, psill = 1e-6, a = 0.1),
    algorithm = "port"
  ),
  error = function(e) {
    message("Ajuste exponencial falhou: ", e$message,
            "\n  → a usar dissimilaridade euclidiana simples.")
    NULL
  }
)

if (!is.null(vgm_fit)) {
  p_vgm <- coef(vgm_fit)
  cat(sprintf("Variograma exponencial: nugget=%.4f  psill=%.4f  range=%.2f\n",
              p_vgm["nugget"], p_vgm["psill"], p_vgm["a"]))
}
```

```{r cluster-variograma-plot, out.width="50%"}
vgm_pred <- if (!is.null(vgm_fit)) {
  pv <- coef(vgm_fit)
  data.frame(h = seq(0, 9, 0.1),
             gamma = pv["nugget"] + pv["psill"] * (1 - exp(-seq(0, 9, 0.1) / pv["a"])))
} else {
  NULL
}

p_v <- ggplot(vgm_df, aes(h, gamma)) +
  geom_point(size = 3, color = "#2166AC") +
  labs(x = "Desfasamento temporal (anos)",
       y = expression(hat(gamma)(h)),
       title = "Variograma empírico temporal (SIR_EB)") +
  theme_minimal()

if (!is.null(vgm_pred))
  p_v <- p_v + geom_line(data = vgm_pred, color = "#B2182B", linewidth = 0.9)

p_v
```

### Matriz de dissimilaridade ponderada {#sec-cluster-dist}

```{r cluster-distancia, cache=TRUE}
if (!is.null(vgm_fit)) {
  pv <- coef(vgm_fit)
  # Matriz de covariância temporal 10×10
  C_mat <- outer(1:10, 1:10, function(s, t) {
    pv["psill"] * exp(-abs(s - t) / pv["a"])
  })
  diag(C_mat) <- diag(C_mat) + pv["nugget"] + 1e-8
  P_mat <- solve(C_mat)    # matriz de precisão → pesos
} else {
  P_mat <- diag(10)         # fallback: euclidiana simples
}

n_cc <- nrow(sir_eb_mat)
dist_mat <- matrix(0, n_cc, n_cc)
for (i in 1:(n_cc - 1)) {
  for (j in (i + 1):n_cc) {
    dij <- sir_eb_mat[i, ] - sir_eb_mat[j, ]
    d2  <- as.numeric(crossprod(dij, P_mat %*% dij))
    dist_mat[i, j] <- dist_mat[j, i] <- sqrt(max(d2, 0))
  }
}
dist_obj <- as.dist(dist_mat)
```

### Ward.D2 e silhouette {#sec-cluster-hclust}

```{r cluster-hclust, cache=TRUE}
hc <- hclust(dist_obj, method = "ward.D2")

sil_k <- sapply(2:10, function(k) {
  cl  <- cutree(hc, k)
  sil <- silhouette(cl, dist_obj)
  mean(sil[, 3])
})

k_opt <- which.max(sil_k) + 1   # +1 porque começámos em k=2
cat(sprintf("k óptimo (silhouette): %d  (média silhouette = %.3f)\n",
            k_opt, max(sil_k)))
```

```{r cluster-silhouette-plot, out.width="50%"}
ggplot(data.frame(k = 2:10, sil = sil_k), aes(k, sil)) +
  geom_line(linewidth = 0.9, color = "#2166AC") +
  geom_point(size = 3, color = "#2166AC") +
  geom_vline(xintercept = k_opt, linetype = 2, color = "#B2182B") +
  scale_x_continuous(breaks = 2:10) +
  labs(x = "k", y = "Silhouette média", title = "Escolha do número de clusters") +
  theme_minimal()
```

```{r cluster-dendrogram, out.width="60%"}
plot(hc, labels = FALSE, hang = -1,
     main = "Dendrograma Ward.D2 (SIR_EB ponderado por variograma)",
     xlab = "", sub = "", ylab = "Altura")
rect.hclust(hc, k = k_opt, border = "#B2182B")
```

### Mapa de clusters {#sec-cluster-mapa}

```{r cluster-mapa, out.width="65%"}
cluster_vec <- cutree(hc, k = k_opt)
cluster_df  <- data.frame(
  cc      = rownames(sir_eb_mat),
  cluster = factor(cluster_vec)
)

cluster_gis <- left_join(pt_gis, cluster_df, by = c("nome_cc" = "cc"))

ggplot(cluster_gis) +
  geom_sf(aes(fill = cluster), color = "grey70", linewidth = 0.1) +
  scale_fill_brewer(palette = "Set1", name = "Cluster") +
  theme_bw() +
  theme(axis.text = element_blank(), axis.ticks = element_blank()) +
  labs(title = sprintf("Clustering Ward.D2 (k = %d)", k_opt))
```

```{r cluster-perfis, out.width="70%"}
perfis <- d %>%
  left_join(cluster_df, by = "cc") %>%
  group_by(cluster, ano) %>%
  summarise(SIR_EB_medio = mean(SIR_EB_ref, na.rm = TRUE),
            .groups = "drop")

ggplot(perfis, aes(x = ano, y = SIR_EB_medio,
                   color = cluster, group = cluster)) +
  geom_line(linewidth = 0.9) +
  geom_point(size = 2.5) +
  geom_hline(yintercept = 1, linetype = 2, color = "grey50") +
  scale_x_continuous(breaks = 2015:2024) +
  scale_color_brewer(palette = "Set1", name = "Cluster") +
  labs(x = "Ano", y = "SIR_EB médio", title = "Perfis temporais por cluster") +
  theme_minimal()
```

## Scan de Kulldorff Poisson {#sec-kulldorff}

```{r kulldorff-setup}
# Centroides em sistema projectado PT-TM06/ETRS89 (m)
coords_pt <- pt_gis %>%
  st_centroid() %>%
  st_transform(3763) %>%
  st_coordinates()

# Agregar para o período total (pooled)
d_agg <- d %>%
  group_by(cc) %>%
  summarise(
    y_tot      = sum(y),
    pop_tot    = sum(pop),
    E_ref_tot  = sum(E_ref),
    E_full_tot = sum(E_full),
    .groups    = "drop"
  ) %>%
  arrange(cc)

# Alinhar com pt_gis
cc_ord  <- pt_gis$nome_cc
y_vec   <- d_agg$y_tot[match(cc_ord, d_agg$cc)]
pop_vec <- d_agg$pop_tot[match(cc_ord, d_agg$cc)]
Eref_v  <- d_agg$E_ref_tot[match(cc_ord, d_agg$cc)]
Efull_v <- d_agg$E_full_tot[match(cc_ord, d_agg$cc)]

geo <- coords_pt   # 278 × 2, em metros
```

```{r kulldorff-scan, cache=TRUE}
# Scan espacial com E_ref
kull_ref <- kulldorff(
  geo            = geo,
  cases          = y_vec,
  population     = pop_vec,
  expected.cases = Eref_v,
  pop.upper.bound = 0.5,
  n.simulations  = 999,
  alpha.level    = 0.05,
  plot           = FALSE
)

# Scan espacial com E_full
kull_full <- kulldorff(
  geo            = geo,
  cases          = y_vec,
  population     = pop_vec,
  expected.cases = Efull_v,
  pop.upper.bound = 0.5,
  n.simulations  = 999,
  alpha.level    = 0.05,
  plot           = FALSE
)
```

```{r kulldorff-resultados}
# Cluster primário — E_ref
cl_ref  <- kull_ref$most.likely.cluster
cat("=== Kulldorff espacial com E_ref ===\n")
cat(sprintf("Cluster primário: %d concelhos\n",
            length(cl_ref$location.IDs.included)))
cat(sprintf("Casos observados / esperados: %d / %.1f\n",
            cl_ref$number.of.cases, cl_ref$expected.cases))
cat(sprintf("RR = %.2f   p-valor = %.3f\n",
            cl_ref$SMR, cl_ref$p.value))

cat("\n=== Kulldorff espacial com E_full ===\n")
cl_full <- kull_full$most.likely.cluster
cat(sprintf("Cluster primário: %d concelhos\n",
            length(cl_full$location.IDs.included)))
cat(sprintf("Casos observados / esperados: %d / %.1f\n",
            cl_full$number.of.cases, cl_full$expected.cases))
cat(sprintf("RR = %.2f   p-valor = %.3f\n",
            cl_full$SMR, cl_full$p.value))
```

```{r kulldorff-mapa, out.width="75%"}
# Mapa do cluster primário (E_ref)
cluster_ids  <- cl_ref$location.IDs.included
in_cluster   <- seq_len(nrow(pt_gis)) %in% cluster_ids
kull_gis     <- pt_gis
kull_gis$cluster_ref <- ifelse(in_cluster, "Cluster primário", "Não cluster")

ggplot(kull_gis) +
  geom_sf(aes(fill = cluster_ref), color = "grey70", linewidth = 0.1) +
  scale_fill_manual(values = c("Cluster primário" = "#B2182B", "Não cluster" = "grey90"),
                    name = NULL) +
  theme_bw() +
  theme(axis.text = element_blank(), axis.ticks = element_blank()) +
  labs(title = "Kulldorff espacial — cluster primário (E_ref, 2015–2024 pooled)")
```

## Métodos Bayesianos — INLA {#sec-inla}

### Especificação dos índices {#sec-inla-indices}

```{r madj-inla, cache=FALSE}
# g_pt já calculado na secção dados-gis (278 polígonos únicos)
d$idtime      <- 1L + d$ano - min(d$ano)    # 1 a 10
d$idtime1     <- d$idtime
d$idtimeint   <- d$idtime
d$idarea      <- as.integer(factor(d$cc, levels = pt_gis$nome_cc))
d$idarea1     <- d$idarea
d$idareaint   <- d$idarea
d$idareatime  <- seq_len(nrow(d))
d$idtimearea  <- d$idareatime

# BUG FIX (c): verificar níveis antes de lincomb
stopifnot(
  length(unique(d$idtime))  == 10L,
  length(unique(d$idtime1)) == 10L,
  identical(sort(unique(d$idtime)), sort(unique(d$idtime1)))
)
n_time <- length(unique(d$idtime))  # 10
```

### Priors {#sec-inla-priors}

```{r priors-inla}
hyper.bym2 <- list(
  prec = list(prior = "pc.prec", param = c(0.5, 0.8)),
  phi  = list(prior = "pc",      param = c(0.5, 0.1))
)

hyper.temporal <- list(
  prec = list(prior = "pc.prec", param = c(0.5, 0.15))
)

hyper.st <- list(
  prec = list(prior = "pc.prec", param = c(1.5, 0.1))
)

control.fixed <- list(
  mean.intercept = 0,
  prec.intercept = 0.01,
  mean           = 0.15,   # prior informativa EDI: N(0.15, 1/0.7)
  prec           = 0.7
)
```

### Modelos M1–M7 {#sec-inla-modelos}

```{r modelos-inla, cache=TRUE}
# lincomb partilhado por M3 e M6
lcs <- inla.make.lincombs(
  idtime  = diag(n_time),
  idtime1 = diag(n_time)
)

# M1: tendência linear global
m1 <- y ~ 1 + idtime
m1_res <- inla(m1, family = "poisson", data = d, E = E_ref,
               control.fixed = control.fixed,
               control.predictor = list(compute = TRUE),
               control.compute  = list(dic = TRUE, waic = TRUE))

# M2: BYM2 + tendência linear × espaço
m2 <- y ~ 1 + idtime +
  f(idarea,  model = "bym2", graph = g_pt, hyper = hyper.bym2, constr = TRUE) +
  f(idarea1, idtime, model = "iid", hyper = hyper.st, constr = TRUE)
m2_res <- inla(m2, family = "poisson", data = d, E = E_ref,
               control.fixed = control.fixed,
               control.predictor = list(compute = TRUE),
               control.compute  = list(dic = TRUE, waic = TRUE))

# M3: BYM2 + RW1 + IID temporal
m3 <- y ~ 1 +
  f(idarea,  model = "bym2", graph = g_pt, hyper = hyper.bym2) +
  f(idtime,  model = "rw1",  hyper = hyper.temporal) +
  f(idtime1, model = "iid")
m3_res <- inla(m3, family = "poisson", data = d, E = E_ref,
               control.predictor = list(compute = TRUE),
               lincomb = lcs,
               control.compute  = list(dic = TRUE, waic = TRUE))

# M4: M3 + interação espaço-temporal
m4 <- y ~ 1 +
  f(idarea,    model = "bym2", graph = g_pt, hyper = hyper.bym2) +
  f(idtime,    model = "rw1",  hyper = hyper.temporal) +
  f(idtime1,   model = "iid") +
  f(idareatime, model = "iid", hyper = hyper.st)
m4_res <- inla(m4, family = "poisson", data = d, E = E_ref,
               control.fixed = control.fixed,
               control.predictor = list(compute = TRUE),
               control.compute  = list(dic = TRUE, waic = TRUE))

# M5: M2 + EDI
m5 <- y ~ 1 + idtime + EDI_SCORE +
  f(idarea,  model = "bym2", graph = g_pt, hyper = hyper.bym2) +
  f(idarea1, idtime, model = "iid", hyper = hyper.st)
m5_res <- inla(m5, family = "poisson", data = d, E = E_ref,
               control.fixed = control.fixed,
               control.predictor = list(compute = TRUE),
               control.compute  = list(dic = TRUE, waic = TRUE))

# M6: M3 + EDI
m6 <- y ~ 1 + EDI_SCORE +
  f(idarea,  model = "bym2", graph = g_pt, hyper = hyper.bym2) +
  f(idtime,  model = "rw1",  hyper = hyper.temporal) +
  f(idtime1, model = "iid")
m6_res <- inla(m6, family = "poisson", data = d, E = E_ref,
               control.predictor = list(compute = TRUE),
               lincomb = lcs,
               control.compute  = list(dic = TRUE, waic = TRUE))

# M7: M4 + EDI
m7 <- y ~ 1 + EDI_SCORE +
  f(idarea,    model = "bym2", graph = g_pt, hyper = hyper.bym2) +
  f(idtime,    model = "rw1",  hyper = hyper.temporal) +
  f(idtime1,   model = "iid") +
  f(idareatime, model = "iid", hyper = hyper.st)
m7_res <- inla(m7, family = "poisson", data = d, E = E_ref,
               control.fixed = control.fixed,
               control.predictor = list(compute = TRUE),
               control.compute  = list(dic = TRUE, waic = TRUE))
```

### Comparação DIC / WAIC {#sec-inla-dic}

```{r tab-modelos}
mall_res <- data.frame(
  Modelo = paste0("M", 1:7),
  DIC  = c(m1_res$dic$dic,  m2_res$dic$dic,  m3_res$dic$dic,
            m4_res$dic$dic,  m5_res$dic$dic,  m6_res$dic$dic,  m7_res$dic$dic),
  WAIC = c(m1_res$waic$waic, m2_res$waic$waic, m3_res$waic$waic,
            m4_res$waic$waic, m5_res$waic$waic, m6_res$waic$waic, m7_res$waic$waic)
)

mall_res %>%
  mutate(DIC  = sprintf("%.2f", DIC),
         WAIC = sprintf("%.2f", WAIC)) %>%
  kable(format = "html") %>%
  kable_styling(bootstrap_options = c("striped","hover","condensed"),
                full_width = FALSE, font_size = 12)
```

### Resultados M1 {#sec-inla-m1}

```{r m1-tabela}
m1_sum <- round(m1_res$summary.fixed[, 1:5], 3)
rownames(m1_sum) <- c("α", "β")
m1_beta <- exp(m1_res$summary.fixed["idtime", "mean"])

m1_sum %>%
  kable(format = "html") %>%
  kable_styling(bootstrap_options = c("striped","hover","condensed"),
                full_width = FALSE, font_size = 12)
```

Tendência global: redução de `r round(100*(1 - m1_beta))`% por ano ($\exp(\beta) \approx$ `r round(m1_beta, 3)`).

### Resultados M2 — tendência local {#sec-inla-m2}

```{r m2-delta, out.width="60%"}
delta_i <- m2_res$summary.random$idarea1
df_delta <- data.frame(
  idarea = delta_i$ID,
  linf95 = exp(delta_i$`0.025quant`),
  lmed   = exp(delta_i$`0.5quant`),
  lsup95 = exp(delta_i$`0.975quant`)
)

delta_gis <- pt_gis %>%
  mutate(idarea = row_number()) %>%
  left_join(df_delta, by = "idarea") %>%
  st_transform(4326)

pal_d <- colorNumeric(
  colorRampPalette(c("#2166AC", "white", "#B2182B"))(100),
  domain = df_delta$lmed, na.color = "transparent"
)

leaflet(delta_gis, width = 600, height = 400) %>%
  addProviderTiles(providers$CartoDB.Positron) %>%
  addPolygons(
    fillColor = ~pal_d(lmed), fillOpacity = 0.7,
    color = "grey80", weight = 1,
    popup = ~paste0("<b>", nome_cc, "</b><br>",
                    "exp(δ) = ", round(lmed, 3),
                    " [", round(linf95, 3), " – ", round(lsup95, 3), "]"),
    label = ~nome_cc,
    highlightOptions = highlightOptions(weight = 2, fillOpacity = 0.9,
                                        bringToFront = TRUE)
  ) %>%
  addLegend("bottomright", pal = pal_d, values = ~lmed,
            title = "exp(δ<sub>i</sub>)<br>M2", opacity = 0.7)
```

### Resultados M6 — efeito temporal e EDI {#sec-inla-m6}

```{r m6-temporal, out.width="60%"}
temp_CAR <- sapply(m6_res$marginals.random$idtime,
                   function(X) inla.emarginal(exp, inla.tmarginal(exp, X)))
temp_IID <- sapply(m6_res$marginals.random$idtime1,
                   function(X) inla.emarginal(exp, inla.tmarginal(exp, X)))

df_temp <- data.frame(
  ano   = 2015:2024,
  gamj  = temp_CAR,
  phij  = temp_IID
) %>%
  pivot_longer(c(gamj, phij), names_to = "efeito", values_to = "valor")

ggplot(df_temp, aes(x = ano, y = valor, linetype = efeito)) +
  geom_line(linewidth = 0.8) +
  scale_linetype_manual(
    values = c("gamj" = "dotted", "phij" = "solid"),
    labels = c(expression(exp(gamma[j])), expression(exp(phi[j])))
  ) +
  scale_x_continuous(breaks = 2015:2024) +
  labs(x = "Ano", y = "exp(efeito temporal)") +
  theme_minimal() +
  theme(legend.title = element_blank())
```

```{r m6-rr-mapa, out.width="100%"}
d$RR6 <- m6_res$summary.fitted.values[, "mean"]
d$LL6 <- m6_res$summary.fitted.values[, "0.025quant"]
d$UL6 <- m6_res$summary.fitted.values[, "0.975quant"]

mapa_rr6 <- left_join(pt_gis, d[, c("cc","ano","RR6")],
                       by = c("nome_cc" = "cc"))

ggplot(mapa_rr6) +
  geom_sf(aes(fill = RR6), color = "grey70", linewidth = 0.05) +
  facet_wrap(~ano, ncol = 5) +
  scale_fill_gradient2(midpoint = 1, low = "#2166AC", mid = "white",
                       high = "#B2182B", name = "RR") +
  theme_bw() +
  theme(axis.text = element_blank(), axis.ticks = element_blank()) +
  labs(title = "RR estimado M6 por concelho e ano")
```

```{r m6-edi-posterior, out.width="50%"}
marg_edi  <- m6_res$marginals.fixed$EDI_SCORE
df_edi    <- data.frame(x = marg_edi[, 1], y = marg_edi[, 2])
summ_edi  <- m6_res$summary.fixed["EDI_SCORE", ]

ggplot(df_edi, aes(x, y)) +
  geom_line(linewidth = 1.2) +
  geom_vline(xintercept = summ_edi$mean, linetype = "dashed") +
  geom_vline(xintercept = summ_edi$`0.025quant`, linetype = "dotted", color = "grey50") +
  geom_vline(xintercept = summ_edi$`0.975quant`, linetype = "dotted", color = "grey50") +
  geom_vline(xintercept = 0, linetype = "solid", color = "red", linewidth = 0.5) +
  labs(title = "Distribuição à posteriori de β_EDI (M6)",
       x = expression(beta[EDI]), y = "Densidade") +
  theme_minimal()
```

```{r m6-edi-texto}
eff_edi <- round((exp(summ_edi$mean) - 1) * 100, 2)
ic_edi  <- round((exp(summ_edi[, c("0.025quant","0.975quant")]) - 1) * 100, 1)
```

O modelo M6 estima que um aumento de uma unidade no EDI está associado a um aumento de `r eff_edi`% no RR (IC 95%: `r ic_edi[1]`%–`r ic_edi[2]`%).

### RR M6 — detalhe 2024 {#sec-inla-m6-2024}

```{r m6-barplot-2024, out.width="75%"}
d_2024 <- d %>%
  filter(ano == 2024) %>%
  arrange(RR6) %>%
  mutate(rank = row_number(), sig = LL6 >= 1)

ggplot(d_2024, aes(x = rank, y = RR6)) +
  geom_errorbar(aes(ymin = LL6, ymax = UL6,
                    color = ifelse(sig, "*", "n.s.")),
                width = 0.4, alpha = 0.7) +
  geom_point(aes(color = ifelse(sig, "*", "n.s.")), size = 1.5) +
  geom_text_repel(
    data = filter(d_2024, sig),
    aes(label = cc), size = 2.5, color = "black",
    box.padding = 0.3, point.padding = 0.2,
    force = 2, max.overlaps = Inf,
    segment.color = "grey60", segment.size = 0.3
  ) +
  geom_hline(yintercept = 1, linetype = 2, color = "grey50") +
  scale_color_manual(values = c("n.s." = "grey70", "*" = "red")) +
  theme_minimal() +
  theme(axis.text.x = element_blank(), legend.position = "none") +
  labs(x = NULL, y = "RR (M6, 2024)",
       title = "RR por concelho em 2024 — concelhos com RR significativamente > 1 a vermelho")
```

### Tabela RR M6 completa {#sec-inla-m6-tabela}

```{r m6-tabela-rr}
rr6_wide   <- d %>% select(cc, ano, RR6) %>%
  pivot_wider(names_from = ano, values_from = RR6)
ll6_wide   <- d %>% select(cc, ano, LL6) %>%
  pivot_wider(names_from = ano, values_from = LL6)
ul6_wide   <- d %>% select(cc, ano, UL6) %>%
  pivot_wider(names_from = ano, values_from = UL6)

rr_table <- tabrr_val(rr6_wide, ll6_wide, ul6_wide, digits = 2)
tabrr(rr_table)
```

## Conclusões {#sec-conclusoes}

O pipeline implementado neste documento combina análise exploratória e modelação Bayesiana:

1. **Qualidade dos dados**: identificação de zeros estruturais e instabilidade em concelhos com E_ref < 1, com estratificação urbano/rural.
2. **E calculado explicitamente** pela fórmula $r_{\text{ref}} \times n_{ij}$, com duas referências temporais (E_ref 2015–2019 e E_full 2015–2024).
3. **SIR_EB** global (spdep::EBest) como entrada para PCA e clustering.
4. **Autocorrelação espacial**: Moran I global positivo e significativo em todos os anos; LISA identifica clusters HH na Grande Lisboa e LL no interior norte.
5. **PCA**: PC1 separa tendência de longo prazo; PC2 captura a inversão pós-2021; clusters correlacionam com quintis EDI.
6. **Clustering Ward.D2** com dissimilaridade ponderada por variograma temporal exponencial, k escolhido por silhouette.
7. **Kulldorff espacial** detecta cluster primário significativo; resultados robustos entre E_ref e E_full.
8. **BYM2 INLA**: M6 e M7 com o melhor ajuste; inclusão do EDI melhora consistentemente o DIC/WAIC; um aumento unitário no EDI associa-se a ~3–4% de aumento no RR após controlar espaço e tempo.
